臺灣臺北地方法院刑事判決　　　　　　　　　　　　九十年度自字第四四三號
　　自　訴　人　天韻交通有限公司　設台北市○○○路○段二○六之三號三樓
　　代　表　人　甲○○
　　自訴代理人　丙○○
　　被　　　告　乙○○
右列被告因侵占案件，經自訴人提起自訴，本院判決如左：
    主  文
乙○○無罪。
    理  由
一、自訴意旨略以：被告乙○○於民國九十年三月八日在台北市○○○路○段二○六
    之三號三樓，向自訴人天韻交通有限公司（下簡稱天韻公司）承租車號八Ａ—九
    一五號營業小客車，約定每日租金新台幣（下同）八百元，每三日交租一次，詎
    被告乙○○車租繳納至九十年四月三十日後，即意圖為自己不法之所有，易持有
    為所有將前開計程車侵吞入己，多次催討仍拒不繳納租金，亦不還車，因認被告
    乙○○涉犯刑法第三百三十五條第一項之侵占罪嫌云云。
二、按犯罪事實應依證據認定之，無證據不得推定其犯罪事實，又不能證明被告犯罪
    者應諭知無罪之判決，刑事訴訟法第一百五十四條及第三百零一條第一項分別定
    有明文。又刑事訴訟法上所謂認定事實之證據，係指足以認定被告確有犯罪行為
    之積極證據而言，該項證據自須適合於被告犯罪事實之認定，始得採為斷罪資料
    ，事實之認定應憑證據，如未發現相當證據，或證據不足以證明，自不能以推測
    或擬制之方法，以為裁判之依據，告訴人之告訴，係以使被告受刑事訴追為目的
    ，是其陳述是否與事實相符，仍應調查其他證據以資審認。又刑法第三百三十五
    條第一項詐欺罪之成立，以擅自處分自己持有他人所有之物，或變易持有之意思
    為所有之意思而逕為所有人之行為，為其構成要件，如僅將持有物延不交還，自
    不能遽論以該罪，最高法院七十年台上字第一六三三號判決即同此意旨。
三、訊據被告乙○○，對於前開時地向告訴人天韻公司租用系爭車輛，而僅繳納部分
    租金後，即未納租還車之事實，均坦承不諱，惟仍堅詞否認有何侵占系爭車輛等
    情，而以：係因景氣不佳，經濟產生困難，又沈迷麻將並未按時跑車，而無法籌
    措車租，而未能繳納，然系爭車輛已於九十年六月間自行停放在告訴人營業處所
    附近，供自訴人巡迴，至於租金也多次聯絡均未獲解決等語置辯。然自訴人認被
    告乙○○涉犯侵占罪嫌，無非係以被告上開租車拒絕納租之事實，業經自訴人指
    述明確，並有營業小客車租賃合約書、存證信函主要論據。惟查：
  (一)被告乙○○於前開時地向自訴人天韻公司租賃系爭營業小客車，而於九十年四月
    三十日繳納租金後，即未再繳納租金等事實，除據被告坦承不諱外，核與自訴代
    理人魏數霖證述情節相合，並有營業小客車租賃合約書、存證信函在卷可查，堪
    信為真，是本件爭點即在於被告乙○○未依約還車、繳租，是否有「變易持有為
    所有之意思」。
  (二)而自訴人雖於九十年四月三十日最後一次繳納租金後，遲至同年六月八日方去函
    被告乙○○及該契約保證人劉崇武催繳欠款，此有存證信函影本在卷可查，然再
    查函文內容，其中雖言及「‧‧‧‧限函到三日內清償，逾期依約定於九十年六
    月十四日終止租約‧‧‧‧」之文字意思，惟該存證信函除無被告受領回執、而
    該終止契約、催告之意思通知究否到達被告乙○○不明，致該終止契約之意思表
    示能否生效存有疑義外，另由自訴代理人提出之契約保證人劉崇武之掛號郵件收
    件回執中可知：同時寄出之催告函寄達日期竟為「九十年六月十一日」等情，則
    函到三日內清償之最終日期應為「九十年六月十四日」，然於同日竟同時終止契
    約，是自訴人行使終止權之意思表示前之催告顯未有合理期限，而可認自訴人依
    約行使權利之意思亦尚未到達被告、未有合理催告期限，而難生終止契約之效力
    ，則本件營業小客車租賃契約應尚未終止，而繼續有效，則被告乙○○使用自訴
    人之營業用小客車，顯然均尚在租賃期間內，據此，被告繼續使用自訴人之計程
    車，於民事法律關係上，尚屬有權行為。故難僅憑此依據契約、同於以往之「繼
    續」使用行為，認被告係已變異原有「持有」之意思為「所有」之意思。
  (三)再自訴代理人丙○○更自陳：系爭車輛業於九十年八月三日上午十一時五十分在
    自訴人公司附近即台北市○○街一○五號尋回，車輛並未損壞，業未有任何經設
    質、出賣、他人出面主張權利等語（見本院九十一年一月七日筆錄），核與被告
    乙○○陳稱主動返還車輛之情節大致相合，是實無其他積極證據足認被告就持有
    中之系爭計程車，更有何其他居於所有人地位所為之出質、出賣等之「處分」行
    為，亦難證明被告有何變異「持有」為「所有」之意。
  (四)至自訴代理人雖指陳：被告自九十年四月三十日起即積欠車租未還等情，然被告
    所積欠之租金並非自訴人交給被告持有之物，被告縱有故不償還之行為，亦與刑
    法侵占罪須以行為人將所持有之「他人之物」據為己有之構成要件不符，自與該
    罪有間。故本件純係雙方之民事債務不履行糾紛事件。
  (五)綜上參酌最高法院上開意旨，當難僅以被告遲未還車、積欠車租，即率爾認定被
    告有侵占犯意。此外復查無其他積極證據證明被告有自訴意旨所指侵占犯行，既
    無法證明被告犯罪，依照首開說明，本件自應為無罪之諭知。
據上論結，應依刑事訴訟法第三百四十三條、第三百零一條第一項判決如主文。
中      華      民      國    九十一    年      一      月    二十二    日
                                      臺灣臺北地方法院刑事第三庭
                                          法  官  郭惠玲
右正本證明與原本無異。
如不服本判決，應於判決送達後十日內，向本院提出上訴狀。
                                          書記官  謝志偉
中      華      民      國    九十一    年      一      月    二十二    日
